臺灣高等法院刑事判決　　　　　　　　　　　　　　九十三年度上訴字第七八二號
　　上　訴　人
　　即　被　告　　甲○○
　　選任辯護人　　顏文正律師
右上訴人即被告因偽造文書案件，不服臺灣板橋地方法院九十二年度訴字第二二六０
號，中華民國九十三年一月七日第一審判決（起訴案號：臺灣板橋地方法院檢察署九
十二年度偵字第一五六一六號），提起上訴，本院判決如左：
    主  文
上訴駁回。
甲○○緩刑貳年。
    事  實
一、甲○○係設於臺北縣瑞芳鎮○○路九十號「工瑩有限公司」（以下簡稱工瑩公司
    ）及設於臺北縣板橋市○○路○段一八三號八樓之一「昇利有限公司」（以下簡
    稱昇利公司）之負責人，並係以製作工瑩公司、昇利公司各類所得扣繳暨免扣繳
    憑單（以下簡稱扣繳憑單）為其附隨業務之人，明知乙○○係受雇於甲○○之配
    偶吳寶欉擔任貨車司機工作，負責運送工瑩公司及昇利公司之貨物，並非由工瑩
    公司或昇利公司所僱用之員工，工瑩公司或昇利公司並未支付乙○○薪資，竟基
    於行使業務登載不實文書之概括犯意，先於民國（下同）八十四年間，在工瑩公
    司內，於業務上作成之工瑩公司八十三年度扣繳憑單上，虛偽登載乙○○向工瑩
    公司領取八十三年度薪資所得給付總額新臺幣（下同）四十四萬四千元（起訴書
    記載為四十四萬元），又連續於八十五年間起至八十九年間止，在昇利公司內，
    於業務上作成之昇利公司八十四年度至八十八年度扣繳憑單上，虛偽登載乙○○
    向昇利公司領取八十四、八十五、八十六、八十七、八十八年度薪資所得給付總
    額各四十六萬一千二百五十元、五十八萬零八百元、六十萬一千八百五十元、五
    十六萬一千六百元、三十一萬七千元後，先後連同工瑩公司、昇利公司各該年度
    營利事業所得稅結算申報書，持向財政部臺灣省北區國稅局瑞芳稽徵所、財政部
    臺灣省北區國稅局臺北縣分局申報工瑩公司、昇利公司各該年度之營利事業所得
    稅而行使之，致使稅捐稽徵機關依據上開虛偽登載之扣繳憑單進行登錄歸戶，足
    生損害於乙○○及稅捐稽徵機關所得資料管理之正確性。
二、案經乙○○訴由臺灣板橋地方法院檢察署檢察官偵查起訴。
    理  由
一、訊據被告甲○○，固坦承其為工瑩公司及昇利公司之負責人，告訴人乙○○係受
    吳寶欉僱用擔任貨車司機工作，及有於右揭時、地記載製作上開扣繳憑單並持以
    申報之事實不諱，惟矢口否認涉有行使業務登載不實文書之犯行，辯稱：乙○○
    駕駛貨車運送工瑩公司及昇利公司之貨物，該二公司既實際支付前開各款項予乙
    ○○，其據以填載於扣繳憑單並持以申報營利事業所得稅，並未生損害於乙○○
    及稅捐稽徵機關云云。
二、經查：
（一）證人即被告之配偶吳寶欉於警詢、偵查中、原審準備程序及審理時，分別陳稱
      ：「（問：你在八十二年六月起是否僱用乙○○擔任駕駛拖車司機之工作？）
      是。（問：公司名稱為何？負責人為何人？你在公司擔任何職務？）公司名稱
      為昇利有限公司。負責人為我配偶甲○○。我沒有擔任何職務。（問：乙○○
      是否為你公司員工？）不是我公司員工。因為我向宏威汽車交通公司購得三十
      五噸砂石車，供乙○○駕駛，跑昇利公司之砂石運費，因為運費我要向昇利公
      司請款後發放乙○○薪資，所以薪資所得需要拿回昇利公司申報」（偵查卷第
      四頁至第五頁）、「（問：乙○○是否你僱用的砂石車司機？）是，從八十二
      年五月到九十年九月。因為我們砂石車是靠行經營，依照現行法規只能靠行，
      我的砂石車實際上只幫昇利公司載運砂石，所以乙○○的薪資，實際上是昇利
      公司支付的」（偵查卷第三十頁反面至第三一頁）、「車是我個人的車，我靠
      行在宏威交通公司，我車請乙○○來開，開了八年，這部車大部分都是跑昇利
      公司、工瑩公司的貨，我是看一趟以外面的行情，向昇利（公司）、工瑩（公
      司）拿錢，看路程遠近來決定運費的多寡，錢是運費，乙○○再從這裏面抽成
      。景氣好的時候，在八十六至八十八年間，有固定給他底薪每月三萬元，另外
      再抽成。後來底薪加到四萬五千元，一直到結束之前，都有給他底薪。底薪是
      我付的，後來我車子被公司拿走才沒做。薪資所得從哪邊拿，就會去哪邊報，
      否則薪資我就沒有辦法報，我自己沒有公司，車子靠行，我就拿去給昇利（公
      司）報」（原審九十二年十一月六日準備程序序筆錄第三頁）、「當時他（指
      乙○○）是給我僱用的，當時有事先講好他拿多少錢，就拿給公司報。我們跟
      他講跑一趟多少錢，薪資從運費裡面抽成出來，由昇利公司直接撥給他。（問
      ：運費是否有一部分利潤歸你所得？）是，運費裡面包括油費、稅費，還有我
      的利潤」（原審九十二年十二月二十三日審判筆錄第十三頁、第十六頁）等語
      ，核與被告甲○○於原審所供稱：乙○○係受吳寶欉僱用，而非工瑩公司或昇
      利公司之員工，乙○○駕駛貨車運送工瑩公司及昇利公司之貨物，該二公司將
      運費付給乙○○（原審九十二年十一月六日準備程序筆錄第三頁）等情，大致
      相符，應堪認定吳寶欉係經營運送業務之運送人，乙○○為其僱用之員工，負
      責駕車運送，吳寶欉乃乙○○之僱用人，而工瑩公司及昇利公司則為委託吳寶
      欉運送貨物之託運人，該二公司應依「運送契約」之法律關係支付「運費」予
      運送人吳寶欉，吳寶欉則應依據「僱傭契約」之法律關係支付「薪資」予受僱
      人乙○○。至僱用人即吳寶欉應支付受僱人乙○○之「薪資」，雖係由被告甲
      ○○經營之工瑩公司或昇利公司直接交付，惟實際上乃由工瑩公司或昇利公司
      自應支付吳寶欉之「運費」中抽取，而由被告甲○○代吳寶欉逕交付乙○○。
      又乙○○與工瑩公司、昇利公司間並無僱傭之法律關係存在，乙○○之工作內
      容係受吳寶欉之指揮及監督，實際上受吳寶欉所僱用之事實，亦據原審法院民
      事庭於九十一年度勞訴字第三０號乙○○訴請昇利公司給付資遣費案件中查明
      屬實，並經本院民事庭判決確認，有原審法院九十一年度勞訴字第三０號判決
      書及本院九十一年度勞上易字第七二號判決書各一件在卷可稽。
（二）卷附（偵查卷第十二頁至第十五頁）乙○○於偵查中所提出九十二年五月二十
      日告發狀，已載明其並非昇利公司員工，而係受僱於吳寶欉，每月固定向吳寶
      欉請領薪資四萬五千元至七萬元不等，雖於原審法院審理時證稱其係受昇利公
      司僱用，按月向昇利公司支領薪水云云，應係因對於第三人甲○○代僱用人吳
      寶欉支付薪資，與實際僱傭關係存在何人間之法律關係，有所誤認所致，尚未
      足執以證明乙○○為昇利公司之員工。
（三）被告甲○○在工瑩公司八十三年度扣繳憑單上，虛偽登載乙○○向工瑩公司領
      取八十三年度薪資所得給付總額四十四萬四千元，及在昇利公司八十四年度至
      八十八年度扣繳憑單上，虛偽登載乙○○向昇利公司領取八十四至八十八年度
      之薪資所得給付總額依序為四十六萬一千二百五十元、五十八萬零八百元、六
      十萬一千八百五十元、五十六萬一千六百元、三十一萬七千元之事實，有乙○
      ○之工瑩公司八十三年度扣繳憑單一件、昇利公司八十四年度至八十六年度扣
      繳憑單三件、財政部臺北市國稅局八十七年度、八十八年度綜合所得稅各類所
      得資料清單各一件附卷足佐。而被告甲○○既明知乙○○為吳寶欉所僱用，工
      瑩公司及昇利公司與乙○○間並無僱傭關係存在，已如前述，竟於其附隨業務
      上所製作之各該年度之扣繳憑單上，虛偽記載乙○○於上開各年度間任職工瑩
      公司或昇利公司之薪資所得，應堪認定該登載顯有不實，並足致生損害於乙○
      ○及稅捐稽徵機關所得資料管理之正確性。
（四）綜上所述，被告甲○○既將其所經營工瑩公司及昇利公司之貨物委託吳寶欉運
      代替吳寶欉支付薪資之運費部分），本應由吳寶欉提出發票或單據，俾供被告
      甲○○列入工瑩公司及昇利公司之帳冊，於報稅時據以申報為工瑩公司及昇利
      公司之成本支出，原不得將吳寶欉所僱用之人，逕作為工瑩公司或昇利公司之
      員工而申報其薪資所得。被告甲○○所辯乙○○既係向工瑩公司及昇利公司領
      款，工瑩公司及昇利公司自可據以申報薪資所得云云，顯有誤會。本案事證明
      確，被告甲○○之犯行洵堪認定。
三、按刑法上所謂之業務，係以事實上執行業務者為標準，即指以反覆同種類之行為
    為目的之社會的活動而言；執行此項業務，縱令欠缺形式上之條件，但仍無礙於
    業務之性質，此觀最高法院四十三年台上字第八二六號判例意旨甚明。又按營利
    事業單位填報扣繳憑單，乃附隨其業務而製作，係屬業務上所掌文書，此種扣繳
    憑單內容如有不實，而足生損害於公眾或他人，即屬刑法第二百十五條業務上登
    載不實罪所規範之對象。查被告甲○○為工瑩公司及昇利公司之負責人，其業務
    上製作內容不實之扣繳憑單後，連同結算申報書（非業務上登載之文書，最高法
    院七十二年度台上字第五四五三號判決意旨參照）持向稅捐機關申報而行使之，
    足生損害於乙○○及稅捐稽徵機關所得資料管理之正確性，核其所為，係犯刑法
    第二百十六條、第二百十五條之行使業務登載不實文書罪。被告甲○○業務登載
    不實之低度行為，應為行使業務登載不實之高度行為吸收，不另論罪。被告甲○
    ○先後多次犯行，時間緊接，手法相同，所犯又係構成要件相同之罪，顯係基於
    概括之犯意反覆而為，為連續犯，應依刑法第五十六條之規定論以一罪，並加重
    其刑。
四、原審基此認定，援引刑事訴訟法第二百九十九條第一項前段、刑法第二條第一項
    前段、第五十六條、第二百十六條、第二百十五條、第四十一條第一項前段、罰
    金罰鍰提高標準條例第一條前段、第二條等規定，經審酌被告犯罪之動機、目的
    、手段、所生危害及犯罪後態度等一切情狀，量處有期徒刑五月，並以：被告甲
    ○○行為後，刑法第四十一條業於九十年一月十日修正公布施行，於同年一月十
    二日生效，該條第一項前段將得易科罰金之範圍由「犯最重本刑為三年以下有期
    徒刑以下之刑之罪」，修正擴大為「犯最重本刑為五年以下有期徒刑以下之刑之
    罪」，修正後條文並無不利於被告甲○○，應依刑法第二條第一項前段之規定，
    適用裁判時之法律即刑法第四十一條第一項前段規定，諭知有期徒刑易科罰金之
    折算標準；另敘明：被告甲○○製作內容不實之工瑩公司及昇利公司之扣繳憑單
    ，業已交付稅捐稽徵機關而非屬被告甲○○所有，爰不予宣告沒收。經核其認事
    及用法，均無違誤，量刑亦甚允當，應予維持。被告提起上訴意旨仍執陳詞，以
    ：（一）告訴人乙○○因運送砂石等工作而向工瑩公司及昇利公司支領款項，且
    乙○○所領款項與扣繳憑單所載金額，亦相符合，既無任何逃漏稅捐情事，對稅
    捐稽徵機關亦無任何損害，不符刑法第二百十五條之構成要件；（二）扣繳憑單
    固屬營利事業附隨業務所製作之文書，然其用意在於稅捐稽徵機關蒐集及掌握課
    稅資料，以利稅捐之核課，對乙○○而言，既確有領受款項，縱該扣繳憑單係由
    昇利公司或工瑩公司所發出，實不致損害乙○○任何權益云云，為無理由，應予
    駁回。又被告甲○○前未曾受有期徒刑以上刑之宣告，有本院被告全國前案紀錄
    表在卷可稽，因疏於思慮致罹法網，經此次偵、審程序及科刑判決後，當知所警
    惕，信無再犯之虞，本院認對被告甲○○所處之刑，以暫不執行為適當，爰併予
    宣告緩刑二年，以啟自新。
五、公訴意旨另以：被告甲○○係納稅義務人工瑩公司及昇利公司之負責人，行使內
    容不實之乙○○扣繳憑單，將不實之薪資金額作為工瑩公司及昇利公司之營運成
    本，以此方式逃漏工瑩公司及昇利公司之營利事業所得稅。因認被告甲○○另涉
    犯稅捐稽徵法第四十七條第一款、第四十一條公司負責人為納稅義務人以不正當
    方法逃漏稅捐罪嫌。惟經訊據被告甲○○，則堅決否認涉有此部分犯行，辯稱：
    扣繳憑單上所填載之金額均係事實，乙○○確自公司領取上開金額，其並未虛列
    等語。經查：
（一）按公司負責人為公司以不正當方法逃漏稅捐，因納稅義務人為公司，其所觸犯
      稅捐稽徵法第四十一條之罪之犯罪或受罰主體，仍為公司，而非公司負責人，
      僅因公司於事實上無從擔負自由刑之責任，基於刑事政策上之考慮，同法第四
      十七條第一款將納稅義務人之公司應處徒刑之規定，轉嫁於公司負責人（最高
      法院八十九年度台非字第八號判決意旨參照）。換言之，公司負責人依法僅於
      為納稅義務人之公司觸犯稅捐稽徵法第四十一條之罪時，始得依同法第四十七
      條第一款規定將納稅義務人即公司應處徒刑之規定轉嫁之。又按稅捐稽徵法第
      四十一條係結果犯，無處罰未遂犯之規定，必納稅義務人使用欺罔之手段為逃
      漏稅捐之方法，並因而造成逃漏稅捐之結果，始屬相當（最高法院七十年度台
      上字第二八四二號、八十年度台上字第四九八八號判決意旨參照）。
（二）查工瑩公司於申報八十三年度營利事業所得稅時，因公司帳載所得四萬一千二
      百零八元，縱虛列成本四十四萬四千元，仍未達自行依所得標準調整所得額一
      百零一萬二千零八十三元，尚無逃漏稅額之事實，此有財政部臺灣省北區國稅
      局瑞芳稽徵所九十二年十一月七日北區國稅瑞芳一字第０九二一００二七二二
      號函附卷（原審卷第四一頁）可參。為納稅義務人之工瑩公司既無逃漏稅捐之
      結果，揆諸上開說明，被告甲○○為該公司之負責人，自未可依稅捐稽徵法第
      四十七條之規定處罰。
（三）告訴人乙○○於原審審理中證稱：其於八十二年五月間起至八十九年八月間止
      ，「有向昇利公司請領過薪資，每個月有底薪，按趟數計算薪水，每個月都有
      領到薪水」等語（原審九十二年十二月二十三日審判筆錄第六頁），核與被告
      甲○○所辯乙○○確自公司領取上開金額，並無虛列一節相符。昇利公司所支
      付乙○○之款項，實係昇利公司應支付吳寶欉之「運費」之一部分，昇利公司
      所支付乙○○之款項，雖應為運費而非薪資，告訴人乙○○所稱「薪資」，應
      屬誤認，惟昇利公司於各該年度確有支出上開款項之運費，應為該公司之成本
      支出，昇利公司既確有上開成本支出，於計算營利事業所得稅額時，自無因虛
      列成本支出而逃漏稅捐之情事，且稅捐稽徵機關依據昇利公司所提出之各該年
      度相關資料，亦難以認定有虛報費用逃漏稅捐之情事，復有財政部臺灣省北區
      國稅局臺北縣分局九十二年十一月七日北區國稅北縣一字第０九二一０六七一
      七三號函在卷（原審卷第四六頁）可稽。為納稅義務人之昇利公司既無逃漏稅
      捐之結果，揆諸上開說明，被告甲○○為該公司之負責人，自亦無依稅捐稽徵
      法第四十七條處罰之餘地。
（四）被告甲○○之行為，並非得以稅捐稽徵法第四十一條、同法第四十七條第一款
      規定相繩，原應為無罪之諭知，因公訴人認此部分與前開有罪部分，有牽連犯
      之裁判上一罪關係，爰不另為無罪之諭知。
據上論斷，應依刑事訴訟法第三百六十八條，刑法第七十四條第一款，判決如主文。
本案經檢察官吳國南到庭執行職務
中　　華　　民　　　　國　　　九十三　　　年　　　六　　　月　　　一　　日
                              臺灣高等法院刑事第六庭
                                  審判長法  官  陳　春　秋
                                        法  官  洪　英　花
                                        法  官  王　麗　莉
右正本證明與原本無異。
如不服本判決，應於收受送達後十日內向本院提出上訴書狀，其未敘述上訴之理由者
並得於提起上訴後十日內向本院補提理由書（均須按他造當事人之人數附繕本）。
                                        書記官  蘇  秋  
中　　華　　民　　　　國　　　九十三　　　年　　　六　　　月　　　一　　日
附錄本案論罪科刑法條
刑法第二百十六條：
行使第二百十條至第二百十五條之文書者，依偽造、變造文書或登載不實事項或使登
載不實事項之規定處斷。
中華民國刑法第二百一十五條：
從事業務之人，明知為不實之事項，而登載於其業務上作成之文書，足以生損害於公
眾或他人者，處三年以下有期徒刑、拘役或五百元以下罰金。
(業務上文書登載不實罪)
從事業務之人，明知為不實之事項，而登載於其業務上作成
之文書，足以生損害於公眾或他人者，處三年以下有期徒刑、拘役或五百元以下罰金
。
